臺灣板橋地方法院民事判決　　　　　　　99年度訴字第2427號
原　　　告　王國寬
訴訟代理人　李基益律師
被　　　告　李美麗
訴訟代理人　林明正律師
複代理人　　鄭馨芝律師
上列當事人間返還不當得利事件，本院於100年5月4日言詞辯論
終結，判決如下：
    主  文
被告應給付原告新台幣玖拾貳萬玖仟壹佰捌拾柒元，及民國九十
九年十一月十二日起至清償日止，按年息百分之五計算之利息。
被告應將附表所示之十三張支票、原證三之證明書、原證四之收
據及原證五之本票返還予原告。
原告其餘之訴駁回。
訴訟費用由被告負擔十分之五，餘由原告負擔。
本判決第一項於原告以新台幣參拾萬壹仟元供擔保後，得假執行
，但被告以新台幣玖拾貳萬玖仟壹佰捌拾柒元為原告供擔保後，
得免為假執行。
原告其餘假執行之聲請駁回。
    事實及理由
壹、程序上理由
  訴狀送達後，原告不得將原訴變更或追加他訴。但擴張或減縮
  應受判決事項之聲明，不在此限，民事訴訟法第255條第1項第
  3款載有明文。原告起訴請求被告應給付原告新台幣（下同）
  2,006,514元及其法定遲延利息，並將附表所示之13紙支票，
  證明書、收據、本票返還原告，嗣於民國（下同）99年11月1
  日具狀減縮聲明請求被告應給付1,965,298元及其法定遲延利
  息，並將附表所示之13紙支票，證明書、收據、本票返還原告
  （見本院卷第75頁），再於99年12月15日具狀更正聲明請求被
  告應給付1,965,298元及其法定遲延利息，並將附表所示之13
  紙支票，原證3之證明書、原證4之收據、原證5本票返還原告
  （見本院卷第99頁），揆之前開規定，核無不合，應予准許。
貳、實體上理由
一原告起訴主張：原告於92年間向被告借款130萬元，及向訴外
  人方芳麗借款192萬元，為擔保被告債務，原告分別開立面額
  為30萬元1紙及50萬元2紙之支票，以擔保借款本金債務；並按
  月開立面額各為7,500元及12,500元之支票，用以支付被告利
  息債務。原告擔保方芳麗之債務，則開立同面額之支票。嗣於
  93年3月3日原告開立予被告之利息票到期未獲兌付，當日被告
  旋即前往原告住處，佯稱友人有意購屋，可仲介買賣，並清償
  原告所有票據債務，並要求原告交付自己及配偶陳秀卿名下之
  不動產權狀，並配合填具原證3之證明書及原證4之收據以利出
  售不動產。簽立原證3之證明書時，兩造已確認雙方之債務本
  金及利息共150餘萬元，另由原告之配偶將其所有不動產殘值
  約40萬元抵扣被告之債務後，原告僅積欠110餘萬元之債務，
  兩造間之債務自93年3月3日起，因被告未再向原告索取利息，
  且已處分不動產抵償之權利，兩造間應自93年3月3日止即停止
  計算利息，因原告開立予方芳麗之支票因存款不足遭退票，方
  芳麗前往地政事務所查詢原告不動產資料，發現被告已將原告
  及配偶所有坐落於新北市○○區○○段1974地號土地（面積
  1577 平方公尺，應有部分萬分之115）、原告所有坐落於三重
  區○○段7583建號之建物（門牌號碼為三重區○○街117號13
  樓）、陳秀卿所有坐落於三重區○○段7569建號之建物（門牌
  號碼為三重區○○街115號13樓）、原告與配偶所有坐落於三
  重區○○段767 6建號之建物（門牌號碼為三重區○○街113巷
  8號）等房地（以下簡稱系爭房地），均設定第二順位抵押權
  ，並擔保非真正存在之350萬債務。原告於知悉上情後，偕同
  被告與方芳麗對帳，並當場確認原告對於被告之本金及利息債
  務，在扣除已清償部分後，僅剩110萬元及利息229,101元。原
  告指示被告應將抵押物出售，並將償債之餘款交付予方芳麗，
  以清償原告對於方芳麗之180萬元債務。原證5之本票係原告整
  合被告與方芳麗之債務而簽發，原告指示被告將拍賣前開抵押
  物後清償被告之債務餘額後，清償方芳麗之債務，經被告允諾
  後，原告始承認被告所為無權設定抵押權之行為。方芳麗另要
  求原告及陳秀卿於93年3月18日將前開不動產再設定第三順位
  抵押權予方芳麗之女兒王智宣，以擔保180萬債務。因抵押物
  未能順利出售，96年5月7日原告與陳秀卿、被告共同委託施志
  明代書代為聲請拍賣抵押物，且約定相關代書費用及執行費用
  由原告負擔，並同時開立面額350萬元本票如原證5所示，以擔
  保原告對於被告之110萬元債務及訴外人方芳麗之180萬元債務
  及其他利息債務，並同時追認93年3月間被告設定之350萬元抵
  押借款債務及確認遲延利息，以便聲請拍賣抵押物。由原告支
  付執行費用41,216元後，並陸續支付予施代書共計10餘萬元，
  嗣後抵押物順利拍定，被告於98年2月間取得執行分配款
  3,294,399 元（其中41,216元為執行費用、728, 959元清償利
  息債務、2,524,224元清償本金債務），被告原應依原告委任
  指示將前揭執行分配款，扣除其應領取之110萬本金及229,101
  元利息後，把剩餘之1,924,082元交付予方芳麗，以清償原告
  對於方芳麗之債務。詎被告竟未依指示將款項支付予方芳麗，
  原告爰依民法第549條規定終止委任付款之委任關係，並以起
  訴狀作為終止委任契約意思表示之送達，原告自得向被告請求
  返還，又執行費用係由原告支付，被告亦受有不當得利，另原
  告開立之如附表所示13紙支票係為擔保對於被告之借款本金、
  利息債務。被告於經由拍賣受償後，被告並無持有之法律上依
  據，被告持有原證3證明書、原證4收據，係為出售前揭不動產
  清償債務，為被告應未為之，爰以本訴狀繕本之送達作為終止
  委任之意思表示，被告自無收留存原證3證明書及原證4收據之
  法律依據，為此，原告終止委任被告付款之委任關係，爰依據
  終止委任及債務消滅後之不當得利之法律關係，提起本訴，並
  聲明：被告應給付原告1,965,298元及自本訴狀送達翌日起至
  清償日止按年息百分之5計算之利息。被告應將附表所示之13
  張支票、原證3之證明書、原證4之收據及原證5之本票返還予
  原告，願供擔保請求宣告假執行。
二被告則以：
(一)原告於93年3月3日簽立原證3之證明書，承認積欠被告150萬元
  ，原告並未舉證清償借款，證人陳秀卿證述兩造間之債務為1,
  464,500元，足見原告主張自屬無據。況據原告已陳述兩造間
  並未彙算債務，因此，原告主張積欠110萬元，自屬無據。原
  證3證明書於93年3月3日簽立，因為被告實際積欠150萬元，因
  系爭房地價值約1260萬元，由銀行設定910萬元，尚有餘額350
  萬元，始於系爭房地設定350萬元之抵押權。
(二)被告借款給原告時，兩造即約定利息為月息2.5分，故原告除
  開立與借款本金同面額之支票外，另開立利息支票。由被證1
  可知，本金30萬元之借款，原告按月開立序號12、11、4、1之
  7,500元支票做為利息，計算可知，雙方約定之利息為月息2.5
  分；本金50萬元之借款，原告按月開立序號13、10之12, 500
  元支票做為利息，計算可知，雙方約定之利息為月息2.5分；
  另一筆本金50萬元之借款，原告按月開立序號7、8、9之12,
  500元支票做為利息，計算可知，雙方約定之利息亦為月息2.5
  分。且原告於起訴狀中承認，按月開立面額各為7,500元及
  12,500元之支票係用以擔保對於被告之利息債務。被告因原告
  無法清償債務，而未再向原告請求利息，從未承諾不再計算利
  息，亦未承諾利息以百分之六計算。至於證人陳秀卿之證詞，
  應屬傳聞證據，證人施志明證述利息以百分之六計算並非可採
  。
(三)鈞院民事執行處係於98年3月4日將強制執行分配所得之款項匯
  入被告帳戶，故兩造間利息計算時點應自93年3月4日至98年3
  月3日止，另原告積欠被告貨款72萬元，原告總計須償還被告
  3,322,000元（利息：1,300, 000×2.5％×60個月＝1,950,
  000元，本金1,300,000＋利息195,000元+貨款72萬元＝3,320,
  000元）。被告因強制執行分配所得款項僅為3,294,399 元，
  支付原告欠款尚且不足，是以被告並未受有不當得利。
(四)被告就原告所有及其配偶所有之不動產上設定抵押權，係原告
  委任代書辨理抵押權設定事宜，張淑錦於被證3之買賣契約書
  上加註抵押權額為350萬元，產生之費用由原告負擔，況不動
  產權狀、相關所需證明文件等皆是原告交付給代書，被告並未
  持有原告及其配偶陳秀卿之不動產權狀，抵押權須經地政機關
  之審查始得設定登記，若被告設定抵押權並未經原告同意，被
  告焉能取得前揭文件，並通過地政機關之審查，若是被告佯稱
  友人有意購屋，可以仲介買賣，原告逕與買家接觸，原告焉須
  交付不動產權狀予被告，焉須簽立原證4之收據自認積欠被告
  350萬元，表明要將房屋出售予給被告。因此，被告在原告及
  其配偶陳秀卿所有之房屋上設定抵押權係經原告及其配偶同意
  ，並經地政機關登記在案，並非無權設定。
(五)被告從未與訴外人方方麗對帳，不知悉原告與方芳麗之間之債
  務關係，被告領取分配款後，方芳麗屢次騷擾被告，要求被告
  由領取之強制執行款取得欠款，核其證詞，並非可採。
(六)依據原告之陳述及證人方芳麗並未證述拍賣前開不動產後，兩
  造債務消滅之意思，因此施志明證述被告拍賣不動產，兩造債
  務消滅，顯非可採。
(七)兩造間並無存有拍賣前開不動產，執行分配如清償被告之債務
  仍有餘額，交給方芳麗之委任關係，此由方芳麗證述，俟取得
  執行分配款後，由原告到場後，再將前交付方芳麗之證詞，及
  原證3之證明書亦載明如有餘額將歸屬予原告所有，因此，原
  告前開陳述自非可採。
(八)依據強制執行法第28條第1項規定，強制執行費用應由債務人
  負擔，因此，原告繳納執行費用41,216元，原應由原告負擔，
  至於拍賣前開不動產尚不足以清償被告之債務，足被告受償
  41,216元，自無不當得利可言。
(九)聲明：原告之訴及假執行之聲請均駁回。如受不利判決，被告
  願供擔保請准宣告免予假執行。
三兩造不爭執之事實（見99年12月29日筆錄，本院卷第104頁）
(一)原告向被告借款130萬元（92年8月21日匯款30萬元、92年8 月
  22日匯款50萬元、92年12月26日匯款50萬元、），另由訴外人
  方芳麗匯款1,332,700元於原告，有原證1之匯款存摺可按。
(二)原告於92年3月3日簽定原證3之證明書，承認積欠被告債務150
  萬元，並將原告所有坐落於台北縣三重市○○街115號、117號
  13樓房屋（以下簡稱系爭房地）移轉登記為被告所有，並以買
  賣價額清償被告前揭150萬元之債務，有原證3證明書可按（見
  本院卷第19頁）。
(三)原告於93年3月3日簽定原證4之證明書，承認積欠被告債務350
  萬元，並將原告所有坐落於台北縣三重市○○街115號、117號
  13樓房屋出售予被告所有，並以買賣價額清償被告前揭350萬
  元之債務，有原證4證明書可按（見本院卷第20頁）。
(四)原告於96年5月7日簽定原證5之同意書，委託施志明處理原告
  前揭不動產，以清償被告債務，有原證5之同意書可按（見本
  院卷第21頁）。
(五)原告與其妻陳秀卿共同於93年3月3日簽定面額為350萬元之本
  票一紙，有原證6之本票可按（見本院卷第22頁）。
(六)施志明於96年5月8日收受由訴外人陳秀卿交付拍賣而預收規費
  3萬元，有原證6之收據可按（見本院卷第21頁）。
(七)被告經由拍賣原告之財產，強制執行程序分配取得分配款
   3,294,399元，有被證2之銀行存摺可按（見本院卷第98頁）
   。
(八)被告持有附表所示之本票及支票。
四本件爭點及本院判斷
  原告起訴主張前揭事實，固提出原告所有台北國際銀行帳戶存
  摺、支票影本17祇、退票理由單、原證3之證明書、原證4收據
  、原證5本票及同意書、原證6簽收單據、原告簽發未兌現之支
  票明細、執行卷影本為據，被告則以前詞置辯，因此本件爭點
  為：(一)原告是否委任被告處理系爭房地後，清償原告積欠被告
  餘款110萬元及利息229,101元後，再清償訴外人方芳麗債務之
  委任關係存在？(1)兩造間之債務是否僅存110萬元？兩造間之
  利息是否為229, 101元？(2)兩造間是否存有前揭委任關係？(二)
  兩造間是否存有被告拍賣系爭房地後，兩造債務全部消滅之意
  思表示？(三)被告執行拍賣系爭房屋之執行費41,216元，是否為
  原告繳納？(四)原告與被告間之債務是否因拍賣系爭房地而全部
  消滅？（被告是否持有附表13紙支票、原證3同意書、原證4收
  據、原證5之本票之法律上依據？），茲分述如下：
(一)當事人主張有利於己之事實者，就其事實有舉證之責任。民事
  訴訟法第277條定有明文。原告主張原告委任被告處理系爭房
  地後，清償原告積欠餘款110萬元及利息229,101元，再清償原
  告對方芳麗之債務之委任關係，並提出證人方芳麗、施志明、
  原告之配偶陳秀卿之證詞、原證3證明書、原證4收據、原證5
  之同意書、本票為證，然查：
1.參以證人方芳麗證述：「（法官問：何時與被告第一次見面？
  ）第一次見面是93年2月於原告家裡，當天有原告與我和被告
  在場，原告妻子不在場。原告告訴我的債務是設定在被告名下
  ，要求被告到場說明。被告到場有承認我的債務確實設定在他
  的名下。」、「（法官問：你的債務為何不設在你自己的名下
  ？）原因只是我比較晚發現原告債務發生問題，原告沒有經過
  我的同意就把我的債務設定在被告名下，因為被告是原告鄰居
  ，比較容易設定。原告欠我借款本金150萬含借款利息和貨款
  為36萬共計192萬，借款和貨款都有簽支票給我。於93年2月當
  天兩造都有告訴我：原告欠被告130幾萬，本金利息我不清楚
  。」（法官問：何時有協議要拍賣原告房屋清償原告積欠被告
  及你的債務？）日期我已經不記得，沒有三個人在一起談過，
  只有兩造於不同時間各自告訴我要拍賣原告的房子來清償我及
  被告的債務，原告告訴我的時間是94年間，原告在我的店裡告
  訴我，原告妻子及被告不在場。被告告訴我的時間是在原告告
  訴我之後，也是在94年間，因為被告常到我的店裡聊天，因為
  被告處理這債務，跟我是好朋友。我們自93年就簽訂350萬本
  票，至96年才拍賣是為了等原告賺錢還款。」「我知道原告有
  跟被告協議拍賣原告房屋清償我及被告的債務這件事，這件事
  我兩造分別告訴我的。被告也說等執行分配款下來，等原告到
  場將錢交給我，．．．沒有提到拍賣原告房子之後，就把全部
  債務消滅。拍賣執行費是原告先付的，執行費用金額3萬多我
  聽原告和原告妻子告訴我是借錢付執行費用。被告取得執行款
  ，就反悔而不交付執行款，因為原告光還被告都不夠了。」、
  「我沒有去查詢過原告的財產，我只知道將我的債務設定在被
  告的名下，後來我有將我與原告的債務，用我的女兒王智萱名
  義設定178萬的抵押債權，被告取得執行款就沒有還給我。」
  等語﹔證人陳秀卿即原告配偶於本院審理時證述：「（法官問
  ：你與原告有找證人方芳麗與被告談設定350萬，有無開會？
  ）沒有正式開會。我是聽我先生：原告是帶方芳麗去被告的工
  廠找被告，告訴被告設定350萬是包含證人方芳麗的債務及被
  告的債務，時間是93年3月2日之後隔2、3天，當天原告說的時
  候我不在場，原證五的本票是96年簽的，原證四的收據是在93
  年3月2日跳票後，是為了要賣屋還債，是在93 年3月3日當天
  簽的。」、「96年5月7日簽原證五當天是沒有算兩造之實際債
  務。」等語，證人施志明證述；「有此委任關係，但方芳麗的
  實際債務為100多萬，被告的債務額我不清楚。於執行款分配
  後由被告與方芳麗分配後對原告的債務消滅。執行費41216元
  是原告繳納。原告與被告之前的利息利率計算我不清楚，但簽
  原證五本票是於96年5月間簽的，是統合借款所簽的，我有告
  訴兩造簽本票之後是以法定利率計算。原證五的同意書倒數第
  二行、第三行內容意思為原告妻子的房屋有折價給被告已清償
  一部分的40萬之債務，其餘債務我就不清楚了。」「（被告複
  代問：於拍賣房屋後之清償方式是如何約定？）執行款在被告
  與方芳麗清償後，有多出來的部分要還給原告。還錢給方芳麗
  的方式我不清楚。原告實際清償與被告與方芳麗的數額我不清
  楚。原告簽發原證五的本票時，兩造是沒有彙算實際欠款的金
  額。」等語﹔原告於本院審理時陳述；「都是我以口頭方式個
  別向被告與方芳麗告知，沒有共同開會，也沒有找方芳麗去找
  被告或找被告去找方芳麗。350萬中，實際債務我欠被告70萬
  ，欠方芳麗190萬，都以口頭說的，沒有以書面的方式彙算。
  被告執有的支票不是正確的欠款金額，因為我部分還款，被告
  沒有把支票還給我。借款是以月利兩分或兩分半計算，設定後
  被告說利息不再計算。」、「（法官問（提示買賣契約書），
  有何意見？）這是形式上的買賣契約，是被告說要幫我賣房子
  所簽的。設定350萬的貸款是為了要賣房子有更好的價錢。方
  芳麗第一次跳票是在設定之後，當時房子的價錢確實有值1260
  萬元。當時設定是為了要同時能清償被告與方芳麗的債務，若
  執行分配款不能全部清償被告與方芳麗實際的債務，餘額我再
  慢慢清償。兩造之間沒有實際彙算實際借款本金剩110萬元，
  被告說我還有欠他錢，所以不要算。設定時以口頭說不要算利
  息。之後又設定給方芳麗的女兒是因為方芳麗不放心其債務，
  需要再獲得保障。」等語，綜上，證人方芳麗證述，並不清楚
  原告積欠被告之債務金額，兩造曾於94年間分別到證人方芳麗
  之店內告知證人方芳麗，被告拍賣系爭房地後，清償被告之債
  務，再清償原告與方芳麗間債務等情，徵之證人陳秀卿則證述
  聽聞原告，原告於93年3月2日後2、3日，陪同方芳麗至被告之
  工廠，告知被告設定350萬元之債務包括方芳麗之債權，原告
  陳述則以口頭個別告知被告、方芳麗350萬元之清償方式，並
  未找方芳麗去找被告，或找被告去找方芳麗等語，綜上證人方
  芳麗、陳秀卿之證詞及原告之陳述可知，就兩造間是否有被告
  設定350萬元包括兩造間及原告與方芳麗之債務，拍賣系爭房
  屋後，清償原告與被告間之債務有賸餘後，再清償訴外人方方
  麗之債務之委任關係存在等事實，其時間及方法，前後陳述並
  非一致。衡之常情，果兩造間有被告拍賣系爭房地後，於清償
  原告與被告之債務仍有餘額，再清償原告與方芳麗間債務之委
  任關係，自應結算兩造間之實際債務金額，始得知悉原告清償
  方芳麗之實際債務金額，惟據前開證人證詞，均稱兩造從未會
  算債務金額之事實，已有違常情。再者，兩造與方芳麗如有前
  開約定，自應書立書面，以保障方芳麗之債權，卻未為以書面
  為之。再者，方芳麗事後仍就系爭房地設定第三順位之抵押權
  ，為原告所自認，足見，原告主張兩造間有前揭委任關係云云
  ，不足採信。
2.依據原告起訴時主張原告積欠被告債務為110萬元及利息229,
  101元，於本院審理時又改稱僅積欠被告債務為70萬元，證人
  陳秀卿即原告之配偶卻證述：原告於93年3月3日前積欠被告債
  務為1,464,500元等語（見100年2月16日筆錄，本院卷第122頁
  ），原告與被告間之實際債務金額，原告前後陳述及證人陳秀
  卿之證詞，已有矛盾。且原告自認兩造間並無被告拍賣原告之
  房屋後，兩造間之債務全部消滅之意思，積欠餘額由原告慢慢
  清償等情（見本院卷第122頁背面，100年2月16日筆錄），足
  見，原告亦自認縱使拍賣系爭房地，可能亦無法全部清償原告
  與被告間之債務，因此，原告主張兩造結算債務僅餘110萬元
  及利息229,101元云云，顯與事實不符。矧兩造間之債務既未
  結算確定之債務金額，原告如何認定被告拍賣原告之財產仍有
  餘額，而得以清償原告與方芳麗間之債務？準此，原告主張兩
  造間有前開委任關係，自非可採。至於證人施志明雖證述兩造
  間有前述之委任關係，惟證人施志明證述並不清楚原告積欠被
  告之實際債務，證人施志明如何得以確定被告拍賣原告之財產
  仍有餘額，從而證人施志明之證詞，不足採信。
3.原告起訴時主張簽發原證5之本票，係統合原告與被告間之債
  務110萬元及利息229,101元，及原告與方芳麗間之債務190萬
  元而簽發，嗣後於本院審理時又改稱，簽發350萬元（即原證5
  之本票），係被告叫我簽的，因為被告說可以設定350萬元與
  實際債權150萬元的差額，可以給我去做生意，讓我重新站起
  來等語（見本院卷第169頁背面，100年5月4日筆錄）。再者，
  原告與被告間並未會算實際債務金額，且有金額不符之矛盾，
  已如前述，原告主張原證5之本票統合原告與被告、方芳麗間
  之債務而簽發，已有疑義。
4.清償人所提出之給付，應先抵充費用，次充利息，次充原本；
  其依前二條之規定抵充債務者亦同。民法第323條定有明文。
  原告主張已由原告之配偶陳秀卿將其所有房地抵償原告與被告
  間之債務40餘萬元，兩造間之債務本金僅餘110萬元，並提出
  證人施志明、陳秀卿之證詞為證，惟查，施志明雖證述原告之
  配偶所有房屋雖有折價40萬元予被告清償部份債務，然證人施
  志明亦證述對於兩造間之債務不清楚等語（見本院卷第122頁
  ），再參以原證5之同意書記載「另債權人與債務人另有一不
  動產交易，實際欠款金額或某種程度之折扣由雙方私下再協議
  」等語，因此，原告之配偶之不動產折價40萬元之部分，係清
  償何筆債務，如何抵充兩造間之債務或兩造間有其他債務存在
  ，原告並未舉證以實其說，亦未另行提出書面說明，難以認定
  兩造間之債務本金僅餘110萬元，原告此部分主張，難謂可採
  。
5.再參以證人陳秀卿證述：被告提出之房屋買賣契約書簽名為真
  正，當時房屋貸款910萬元，房屋價值為1260萬元等語，核與
  原告自認形式上簽買賣契約，被告說要幫我賣房子所簽的，設
  定350萬元的貸款，是要賣房子有更好的價錢，當時房屋的價
  值有1260萬元等語相符，再參酌被告提出且為原告所不爭之買
  賣契約書記載（見本院卷第125至129頁），系爭房屋議定價額
  為1260萬元，第1次付款為350萬元，第2次款910萬元，被告於
  93 年3月3日起承受系爭房地之貸款及利息，並同意由被告設
  定350萬元之抵押權等情，從而，被告抗辯於93年3月3日簽立
  原證3之證明書，原告積欠被告之金額約150萬元，因系爭房地
  價值約1260萬元，已由銀行設定910萬元，故設定350萬元之抵
  押權予被告等事實，應為真實。因此，原告主張系爭房地原交
  由被告居間買賣，事後卻由被告無權設定抵押權云云，顯與事
  實不符。
(二)原告分別於92年8月21日、92年8月21日、92年12月16日向被告
  借款30萬元、50萬元、30萬元，有原告提出且為被告所不爭之
  銀行存摺一紙為證（見本院卷第10至11頁），月息以2分半計
  算，由原告按月簽發利息7500元、12,500元之支票支付利息，
  7500元為借款30萬元之利息，12,500元為借款50萬元之利息，
  原告提出附表編號1、4、7至13之支票均為原告簽發交付被告
  支付利息之支票、72,000元並非借款，係被告做事的錢等情，
  為兩造所自認（見本院卷第106頁99年12月29日筆錄、第169
  頁背面100年5月4日筆錄），截至93年3月3日為止，原告積欠
  被告之債務為1,464,500元，為證人陳秀卿證述明確，且與原
  告提出之附表所示之支票面額總額相符，足見，兩造已於93年
  3月3日會算債務，因此，原告始簽發原證3之證明書，記載由
  被告居間買賣系爭房屋後清償被告之債務150萬元餘額後再交
  付原告等情，應為真實。另原告主張被告應自93年3月3日簽發
  原證3之證明書之後，被告已不再計算利息云云，為被告所否
  認，原告亦未舉證以實其說，從而，兩造間仍應計算利息至被
  告拍賣抵押物受償為止。至於證人施志明證述：曾告知被告利
  息應自93年3月3日起按法定年息百分之六計算利息等語，為被
  告所否認，且與原告陳述不再計算利息等語不符，因此，證人
  施志明前開證詞，非可採。
(三)又約定利率超過週年百分之二十者，債權人對於超過部分之利
  息，無請求權，民法第205條定有明文。約定利率超過週年百
  分之二十者，民法第二百零五條既僅規定債權人對於超過部份
  之利息無請求權，則債務人就超過部份之利息任意給付，經債
  權人受領時，自不得謂係不當得利請求返還。債務人就利息超
  過週年利率百分之二十部份已任意給付者，不得請求返還，業
  經本院著有判例（最高法院29年上字第1306號判例意旨參照）
  。從而，兩造於93年3月3日已結算欠款加計本金及利息約為
  150萬元，應屬可信，其中兩造間利息之約定雖超過百分之20
  ，並已由原告簽發支票支付利息，揆之前開規定，為原告之任
  意給付，超過年息百分之20部分，並非不當得利，不得請求被
  告返還。至於被告於拍賣取得之分配款，係經兩造約定拍賣後
  清償被告之債務，仍有餘額應返還原告，自應受前開法規之限
  制，附此敘明。
(四)被告於98年3月4日經由拍賣系爭房地取得拍賣款為3, 294,
  399元，有被告提出之存摺一紙可按（見本院卷第98頁），且
  為原告所不爭，因此，被告自93年3月4日起至98 年3月4日收
  受法院之拍賣清償款為止，依據年息百分之20計算，兩造之利
  息應為1,300,712元（計算式：1, 300, 000×20 ％×5年又1
  日＝1,300,712），再加計93年3月3日彙算之債務本金及利息
  為1,464,500元，合計原告積欠被告債務應為2,764,571元（
  1,464, 500+1,300,712元=2,765, 212元），被告因強制執行
  分配所得款項為3,294,399元，其中包括執行費優先受償41,
  216元，因執行費係由原告支出，業據證人施志明證述明確（
  見本院卷第121頁背面），因此，被告實際受償金額仍為3,
  294, 399元，加計原告之配偶陳秀卿已將其所有房地折價40
  萬元予被告清償部份債務等情，業據證人施志明、陳秀卿證述
  明確，因此，系爭房地強制執行分配款，已足以清償支付原告
  欠款，是以被告受有不當得利，應返還原告929,187元（計算
  式：3,294,399+400,000 -2,765,212=929,187），原告依據不
  當得利之法律關係，請求被告返還929,187元之範圍內，為有
  理由，逾此部份，應予駁回。至於附表13之支票、原證3之證
  明書、原證4之收據、原證5之本票，均為原告清償被告之債務
  而簽發，被告既已經由拍賣系爭房地，已取得足額之清償，已
  如前述，原告依據不當得利之法律關係，請求被告將前開書面
  返還予原告，應屬有據。
(六)給付有確定期限者，債務人自期限屆滿時起，負遲延責任。給
  付無確定期限者，債務人於債權人得請求給付時，經其催告而
  未為給付，自受催告時起，負遲延責任。其經債權人起訴而送
  達訴狀，或依督促程序送達支付命令，或為其他相類之行為者
  ，與催告有同一之效力。前項催告定有期限者，債務人自期限
  屆滿時起負遲延責任。民法第229條定有明文。被告於99年11
  月11日收受起訴狀繕本，有卷附之送達證書為證，被告自應99
  年11月12日起負給付遲延責任，逾此部份，應予駁回。
五綜上述，原告依據不當得利之法律關係，請求被告給付929,
  187元，及自受起訴狀繕本送達翌日即99年11月12日起至清償
  日止按年息百分之五計算之利息，被告應將附表所示之13張支
  票、原證3之證明書、原證4之收據及原證5之本票返還予原告
  ，洵屬正當，應予准許，逾此部分之請求，則屬無據，應予駁
  回。
六兩造陳明願供擔保，聲請宣告假執行或免為假執行，經核原告
  勝訴部分，合於法律規定，爰分別酌定相當之擔保金額宣告之
  ；原告其餘假執行之聲請，因訴之駁回而失所依據，不予准許
  。
七本件事證已明，兩造其餘攻擊防禦方法及爭點，核與本件判決
  結果無涉，爰不一一論述。
八結論：原告之訴為一部有理由、一部無理由，依民事訴訟法第
  79條、第390條第2項、第392條第2項，判決如主文。
中    華    民    國   100    年    5     月    31    日
                  民事第三庭    法  官  徐玉玲
以上正本係照原本作成
如對本判決上訴，須於判決送達後20日內向本院提出上訴狀。如
委任律師提起上訴者，應一併繳納上訴審裁判費。
中    華    民    國  100    年    5    月    31    日
                            書記官  余承佳